【裁判字號】    95,訴,1710
【裁判日期】    950829
【裁判案由】    殺人未遂
【裁判全文】
臺灣高雄地方法院刑事判決              95年度訴字第1710號
公  訴  人  臺灣高雄地方法院檢察署檢察官
被      告  乙○○
                    現另案於台灣高雄第二監獄執行中
指定辯護人  本院公設辯護人  庚○○
上列被告因殺人未遂案件，經檢察官提起公訴（95年度偵字第78
01號），本院判決如下︰
    主  文
乙○○共同連續傷害人之身體，處有期徒刑陸月，如易科罰金，
以佰元（即新臺幣玖佰元）折算壹日。扣案之汽車拐杖鎖壹支
沒收之。
    事  實
一、乙○○於民國94年2 月25日凌晨零時55分許，駕駛江瑋隆所
    租用之車號ZS－9827號自用小客車，搭載真實姓名年籍不詳
    之成年男子三人（以下簡稱三名成年男子），一同前往高雄
    市○○區○○路437 號尚好遊藝場前，就丙○○（即己○○
    之友人、林秋英之胞妹）與林秋英（即乙○○之女友林秋美
    之大姐）間之糾紛與己○○談判。詎於乙○○與己○○談話
    之際，己○○之友人甲○○因見與乙○○一同前往現場之三
    名成年男子中有人手持高爾夫球桿，而出言勸解，希望大家
    能好好談，詎該三名成年男子中之一人聞言即持高爾夫球桿
    攻擊甲○○之頭部，乙○○見狀竟與該三名成年男子共同基
    於傷害他人身體之概括犯意聯絡及行為分擔，連續先持拐杖
    鎖毆打甲○○，甲○○遭擊倒在地，並因此受有頭部外傷併
    腦挫傷、硬腦膜上出血併顱骨骨折之傷害；嗣己○○上前阻
    擋，又遭乙○○及該三名成年男子毆打，致其受有頭皮傷害
    併頭皮裂傷、四肢多處外傷之傷害；另與己○○同行之友人
    丙○○則因上前護衛己○○，再遭乙○○及該三名成年男子
    推撞（惟查無證據顯示丙○○受有身體傷害）；丁○○因見
    乙○○及該三名成年男子對丙○○施暴，遂上前阻攔，亦遭
    毆打，致受有左臀及大腿挫傷之傷害（丁○○受傷部分未據
    提出告訴）。
二、案經甲○○、己○○訴由高雄市警察局小港分局移送臺灣高
    雄地方法院檢察署檢察官偵查起訴。
    理  由
壹  證據能力部分：
一、證人江瑋隆於警詢中之陳述，係被告以外之人於審判外之言
    詞陳述，依刑事訴訟法第159 條第1 項規定，固無證據能力
    ，惟經當事人及辯護人同意作為證據（見本院卷第27頁），
    經本院審酌證人江瑋隆之警詢陳述作成時並無違反其自由意
    志之情事存在，認為適當，依刑事訴訟法第159 條之5 第1
    項規定，得為證據。
二、卷附高雄市立小港醫院診斷證明書3 紙、長庚醫院高雄分院
    診斷證明書1 紙（見警卷第17頁至20頁）均係被告以外之人
    於審判外之書面陳述，依刑事訴訟法第159 條第1 項規定，
    固無證據能力，惟經當事人及辯護人同意作為證據（見本院
    卷第27頁），經本院審酌上開診斷證明書均係醫護人員本於
    所受之醫療專業訓練，就其於救護告訴人甲○○、己○○、
    丙○○及被害人丁○○之過程中見聞之傷勢而為記載，認為
    適當，依刑事訴訟法第159條之5第1項規定，得引為證據。
三、本件員警製作之扣押物品清單（見警卷第18頁）乃公務員職
    務上製作之紀錄文書，依刑事訴訟法第159 條之4 第1 款規
    定，得為證據。
貳  實體部分：
一、訊據被告乙○○就其於前揭時、地，因與己○○等人談判不
    成，而動手毆打甲○○之犯罪事實供認不諱，惟矢口否認有
    何傷害己○○、丙○○、丁○○之行為，復辯稱：伊雖因口
    角而持拐杖鎖攻擊甲○○，惟並無殺害甲○○之犯意等語（
    見本院卷第24頁）。經查：
  (一)被告於94年2 月25日駕駛江瑋隆所租用之車號ZS－9827號自
    小客車，搭載之前開三名成年男子，前往高雄市○○區○○
    路437 號尚好遊藝場前，與己○○就林秋英與丙○○姐妹間
    之糾紛進行談判，於談判過程中因口角爭執，而引發肢體衝
    突等情，業據被告坦認不諱，並供稱：…案發前幾天己○○
    帶著甲○○打伊女友林秋美的姐姐林秋英，伊打電話找己○○理論，己○○叫伊前往尚好遊藝場談判，伊找了朋友一起
    去，伊駕駛向江瑋隆借用之車號ZS－9827號自小客車前去，
    …當時不知什麼原因伊與甲○○就動手打起來了，伊只拿拐
    杖鎖打人等語（見本院卷第24頁）。核與證人江瑋隆於警詢
    中則陳稱：車號ZS－9827號自小客車係伊於94年2 月20日下
    午3 時向琳捷有限公司租用後，交予被告使用等語相符（見
    警卷第2頁）。另就本件案發經過情形，則有證人戊○○證
    稱：被告有拿工具打甲○○的頭，…四個人（即被告與前開
    三名成年男子）都有打（甲○○）…打到甲○○趴下為止…
    ，當時己○○過去擋，他們幾個又追著己○○打，…在打的
    過程中，被告從頭到尾都有持工具…等語（見本院卷第75頁
    、第76頁）；證人己○○則證稱：…他們先打甲○○，那時
    候被告與伊在講事情，他的朋友將甲○○叫去一旁，然後被
    告的朋友…就從甲○○的後腦勺打下去，…用鐵的器具打…
    ，甲○○被打倒後，…有三、四個人打伊，被告也有動手打
    伊，…女孩子（即丙○○、丁○○）要過去阻止，則遭被告
    及前開三名成年男子大力的推、撞開，致丙○○、丁○○受
    傷等語（見本院卷第89頁、第90頁、第92頁、第94頁）；證
    人丁○○復證稱：…伊自洗手間出來時看到（他們）打成一
    團，…那時候丙○○被打，伊過去阻擋才被打到…等語（見
    本院卷第54頁），經核上開證人所述案發經過大致相符，並
    有現場照片8 幀在卷足憑（見警卷第27頁），被告亦坦承確
    曾打傷甲○○，與其一同前往現場之其他三名友人與己○○
    、甲○○等人亦有肢體衝突等情，已如前述（見本院卷第24
    頁），而前開肢體衝突中，告訴人甲○○受有頭部外傷併腦
    挫傷、硬腦膜上出血併顱骨骨折之傷害；己○○受有頭皮傷
    害併頭皮裂傷、四肢多處外傷之傷害；證人丁○○受有左臀
    及大腿挫傷之傷害，亦分別有卷附長庚紀念醫院高雄分院診
    斷證明書1 紙、高雄市立小港醫院診斷證明書3 紙可稽（見
    警卷第20頁、第19頁、第18頁），應認真實。至於丙○○前
    往醫院就診時僅主訴感到暈眩，其身體並無其他外傷，亦無
    腦震盪之傷害，有高雄市立小港醫院診斷證明書1 紙足佐（
    見警卷第17頁），復查無其他證據顯示丙○○在上開衝突中
    受有何種身體傷害，自難認被告與前開三名成年男子有何毆
    打丙○○成傷之事實，附此敘明。
  (二)本件被告於案發前偕前開三名成年男子在案發現場談判時，
    即已分持高爾夫球桿、拐杖鎖等鐵器乙節，已據證人戊○○
    證述在卷，並證稱：（斯時）伊與己○○、甲○○、丙○○
    、丁○○等人在尚好遊藝場外之空地等被告來談判，…被告
    等四人下車時手上均帶著高爾夫球桿之類的鐵製器具…等語
    （見本院卷第83頁、第74頁）；證人己○○則證稱：（當時
    ）被告等人到場時帶著拐杖鎖…還有鐵的器具…等語（見本
    院卷第88頁、第93頁、第94頁）；證人丁○○則證稱：…當
    時被告及其友人手上拿有高爾夫球桿等語（見本院卷第55頁
    ），並有如現場照片所示遺落於案發現場之高爾夫球桿1 支
    、汽車拐杖鎖1 支扣案足憑（見警卷第31頁、第32頁現場照
    片2 幀，第18頁扣留物品清單1 件），堪認被告與前開三名
    成年男子於前揭時、地時即隨身攜帶高爾夫球桿、拐杖鎖等
    足以致人受傷之鐵製器具之事實無訛。至於證人己○○證稱
    ：被告另持木劍攻擊伊云云（見本院卷第88頁），被告否認
    之，復與證人戊○○、丁○○之證詞相異，而員警到達時亦
    未於案發現場扣得木劍，此有扣押物品清單在卷足稽，故證
    人己○○證稱：案發當時遭被告持木劍毆打云云，顯與事實
    不符，合先敘明。
  (三)公訴意旨認：被告及前開三名成年男子係基於殺人之犯意聯
    絡，分持高爾夫球桿及汽車拐杖鎖毆打己○○、甲○○、丙○○、丁○○等人之身體云云，無非以：被告持足以致人死
    傷之鐵製器具朝被害人甲○○、己○○等人之頭部攻擊，為
    其論據。惟判斷行為人於行為當時，主觀上是否有殺人之故
    意，除應斟酌其使用之凶器種類、攻擊部位、行為時之態度
    外，尚應深入觀察行為人與被害人之關係、衝突之起因、行
    為當時所受之刺激、下手輕重、被害人受傷情形及行為人事
    後態度等各項因素加以綜合研析，始足當之。但查：
  1.被告於本院準備程序進行中供稱：己○○於案發前幾天帶著
    甲○○去打伊女友林秋美之大姐林秋英，伊即打電話找己○○理論，嗣即前往高雄市○○區○○路437 號前與己○○談
    判等語（見本院卷第24頁），復供稱：甲○○（於案發當時
    ）口氣很差等語（見本院卷第72頁），顯見被告於案發當日
    前往尚好遊藝場之目的在與己○○談判，其與甲○○間並無
    深仇大恨，亦無非置甲○○於死不可之動機存在，僅因遭甲○○之口氣所激怒，始引發雙方之肢體衝突之事實，應可確
    認。
  2.又被告及前開三名成年男子固隨身攜帶拐杖鎖、高爾夫球棒
    等鐵器前往尚好遊藝場與己○○談判，惟己○○及其友人甲○○、戊○○等人亦攜帶鋁棒在場等候之事實，亦據證人己○○證述在卷，並證稱：伊與甲○○、戊○○、丙○○、丁○○等人先到達尚好遊藝場，當時伊一行人有拿鋁棒，但因
    丁○○勸伊與對方好好談，故伊將鋁棒交予丁○○放在發財
    車上等情無訛（見本院卷第98頁），顯見被告與己○○雙方
    均已預見此次談判將有發生肢體衝突之可能，而各自備有武
    器以相抗衡，自難以被告及前開三名成年男子攜帶足致人死
    傷之拐杖鎖、高爾夫球棒到場談判，即予遽認渠等已有致人
    於死之不確定故意存在。
  3.再佐以證人甲○○證稱：案發當天被告與己○○在旁邊講話
    ，伊向被告之友人說「有什麼事情好好講，有需要這樣嗎？
    」，沒想到就遭被告之友人毆打等語（見65頁、第66頁），
    而偕被告前往尚好遊藝場之前開三名成年男子，於被告與己○○談話之際，因與甲○○一言不合，突然出手毆打甲○○
    之後腦勺，被告則見其友人與甲○○發生肢體衝突，始加入
    打人等情，亦據己○○證述如前（見本院卷第89頁、第95頁
    ），故被告及前開三名成年男子並非一到尚好遊藝場即攻擊
    被害人甲○○，是以本件乃雙方談判未久，即因一言不合，
    而由被告及其友人共同毆打被害人甲○○之事實，已甚顯明
    。另證人丁○○、己○○雖均證稱：被告及前開三名成年男
    子於甲○○因遭毆打而趴倒在地上後，仍不斷以高爾夫球桿
    等鐵製器具毆打甲○○之頭部云云（見本院卷第60頁、第91
    頁），惟證人己○○嗣即改稱：被告及前開三名成年男子將
    甲○○打倒後，就全部過來打伊等語（見本院卷第95頁、第
    99頁），以之對照證人戊○○證稱：被告及前開三名成年男
    子見甲○○被打趴在地上後，即因己○○前去阻擋，而追打
    己○○等語（見本院卷第81頁），可知被告及前開三名成年
    男子將甲○○毆倒在地後，因己○○上前勸阻，而改為共同
    攻擊己○○之事實，亦臻明確。又觀諸甲○○所受傷害雖俱
    在頭部，並因遭受鐵器攻擊而致顱骨骨折，惟甲○○癒後狀
    況尚稱良好，其身體及四肢行動均無大礙，亦據甲○○證述
    明確（見本院卷第73頁），足見被告及前開三名成年男子攻
    擊甲○○之目的非在取其性命，僅在教訓甲○○，否則當無
    於甲○○倒地後，未再共同持續以鐵器加害已無抵抗力之甲○○之理。
  4.末查被害人己○○於本次衝突中雖亦受有頭皮裂傷之傷害，
    然被告及前開三名成年男子於己○○逃入尚好遊藝場躲避後
    ，並未再進入尚好遊藝場繼續追擊己○○，已據證人己○○
    證述明確（見本院卷第100 頁），再觀諸己○○其他受傷部
    位多散布於四肢，被害人丁○○所受傷害亦在四肢（臀部及
    大腿），核與證人丁○○證述：伊自洗手間出來時大家已經
    打成一團、證人戊○○證述：被告及前開三名成年男子朝己○○亂揮打、證人己○○證述：混亂一團時大家都有打到等
    情相合（見本院卷第54頁、第78頁、第89頁），況證人戊○○、己○○等人亦均證稱，現場並未聽聞被告一方揚言要打
    死人等語（見本院卷第78頁、第79頁、第93頁），而己○○
    、丙○○、丁○○等人之所以受傷，乃因渠等欲上前阻擋被
    告及前開三名成年男子對甲○○、己○○之攻擊所致，亦據
    證人己○○、戊○○、丁○○證述如前（見本院卷第94頁、
    第95頁、第76頁、第54頁），自難認被告及前開三名男子對
    己○○、丙○○、丁○○等人亦有何殺人之故意存在。
  5.綜上，被告及前開三名成年男子之行兇目的應在對己○○、
    甲○○等人施以教訓，非在致人於死。是以被告之辯護人主
    張：被告並無殺人故意等語，應可採信。
  (四)被告乙○○固辯稱：伊僅毆傷甲○○，惟未打傷己○○、丁○○云云（見本院卷第24頁），惟查：
  1.按共同正犯間，非僅就其自己實施之行為負其責任，並在犯
    意聯絡之範圍內，對於他共同正犯所實施之行為，亦應共同
    負責，有最高法院32年上字第1905號判例要旨足參。又共同
    正犯之意思聯絡並不限於事前有所謀議，亦即僅於行為當時
    有共同犯意之聯絡者，亦屬之，且其表示之方法，亦不以明
    示通謀為必要，即相互間有默示之合致亦無不可。再者共同
    正犯之意思聯絡，亦不以數人間直接發生為限，其間即有間
    接聯絡者，亦包括在內，如甲分別邀約乙、丙犯罪，雖乙、
    丙間彼此並無直接之聯絡，亦無礙於其為共同正犯之成立，
    亦有最高法院77年台上字第2135號判例要旨足資參照。
  2.本件被告確曾追打己○○之事實，已據證人戊○○、己○○
    證述明確（見本院卷第77頁、第92頁），證人丁○○、戊○○亦證稱：被告於案發時確在現場，且未曾出言阻止前開三
    名成年男子繼續攻擊己○○等人甚明（見本院卷第57頁、第
    78頁），足見被告與前開三名成年男子彼此間就其上開攻擊
    行為足致己○○、甲○○、丁○○等人受傷乙節，均有認識
    ，並具有實行傷害犯行之事實，揆諸前開說明，已堪認被告
    與前開三名成年男子間確有犯意聯絡無疑，被告所辯顯不足
    採。
  (五)綜上所述，被告乙○○與真實姓名年籍不詳之成年男子三人
    所涉共同傷害犯行，事證已臻明確，洵堪認定。
二、核被告乙○○所為，係犯刑法第277 條第1 項傷害罪。公訴
    意旨認被告所為係犯刑法第271 條第2 項、第1 項之殺人未
    遂罪尚有誤會，惟起訴之基本社會事實同一，本院自得加以
    審理，並變更起訴法條。爰依刑事訟訴法第300 條規定變更
    起訴法條為刑法第277 條第1 項之傷害罪。
  (一)按行為後法律有變更者，適用行為時之法律。但行為後之法
    律有利於行為人者，適用最有利於行為人之法律，刑法第2
    條第1 項定有明文。
  1.關於共同正犯法條文字之修正：
    本件被告與真實姓名年籍不詳之三名成年男子就上開犯行，
    有犯意聯絡及行為分擔，為共同正犯。被告行為後，95年7
    月1 日施行之修正後刑法第28條固將原條文之「實施」，修
    正為「實行」，惟本件被告與前開真實姓名年籍不詳之三名
    成年男子所實施之傷害犯行，無論依修法前或修法後之文字
    以觀，均合於法定共同正犯之要件，故不生新、舊法比較問
    題，先此敘明。
  2.就連續犯規定之變更：
    本件被告與真實姓名年籍不詳之三名成年男子於94年2 月25
    日凌晨零時55分許，先後出手依序毆打甲○○、己○○、丙○○及丁○○等人，其所為時間緊接、手法相同、觸犯構成
    要件相同之罪名，顯係基於概括犯意反覆為之，依修正前之
    刑法第56條規定，係屬連續犯，應論以一罪，並加重其刑。
    按被告行為後刑法第56條連續犯之規定，業於94年1 月7 日
    修正公布刪除，並於95年7 月1 日施行，則被告之犯行，因
    行為後新法業已刪除連續犯之規定，此刪除雖非犯罪構成要
    件之變更，但顯已影響行為人刑罰之法律效果，自屬法律有
    變更，依新法第2 條第1 項規定，比較新、舊法結果，仍應
    適用較有利於被告之行為時法律即舊法論以連續犯，有最高
    法院95年第8 次刑事庭會議決議足資參照。則本件應適用較
    有利於被告之法律，即修正前刑法第56條連續犯之規定，論
    以一罪，並加重其刑。
  3.就傷害罪主刑刑度之變更：
    被告所犯刑法第277 條第1 項傷害罪之主刑為3 年以下有期
    徒刑、拘役或科銀元一千元以下罰金。本件被告犯罪時（即
    94年2 月25日）之刑法就罰金刑之規定，依修正前刑法第33
    條第5 款規定，罰金刑應處銀元一元以上，並應依修正前罰
    金罰鍰提高標準條例第1 條規定，就其原定數額得提高為2
    倍至10倍，但法律已依一定比率規定罰金或罰鍰之數額或倍
    數者，依其規定。惟94年1 月7 日修正公布、95年7 月1 日
    施行之刑法第33條第5 款則規定：「罰金：新臺幣一千元以
    上，以百元計算之」，而95年6 月14日修正公布之刑法施行
    法第1-1 條第2 項規定：「94年1 月7 日刑法修正時，刑法
    分則編未修正之條文定有罰金者，自94年1 月7 日刑法修正
    施行後，就其所定數額提高為30倍，但72年6 月26日至94年
    1 月7 日新增或修正之條文，就其所定數額提高為3 倍」，
    比較修正前後之罰金刑輕重，該罰金刑之最低刑度於修法後
    已有加重，故以95年7 月1 日修正公布施行前之規定較有利
    於被告，應依刑法第2 條第1 項前段規定，適用行為時之法
    律，亦即適用修正前之刑法第277 條第1 項規定科刑。
  4.就易科罰金折算標準之變更：
    又被告犯罪時之刑法第41條第1 項前段規定：「犯最重本刑
    為5 年以下有期徒刑以下之刑之罪，而受6 個月以下有期徒
    刑或拘役之宣告，因身體、教育、職業、家庭之關係或其他
    正當事由，執行顯有困難者，得以一元以上三元以下折算一
    日，易科罰金。」，又受刑人行為時之易科罰金折算標準，
    依修正前罰金罰鍰提高標準條例第2 條前段規定（現已刪除
    ），就其原定數額提高為100 倍折算1 日，則本件受刑人行
    為時之易科罰金折算標準，應以銀元三百元折算1 日，經折
    算為新臺幣後，應以新臺幣九百元折算為1 日。惟94年1 月
    7 日修正、94年2 月2 日公布、95年7 月1 日施行之刑法第
    41 條 第1 項前段則規定：「犯最重本刑為5 年以下有期徒
    刑以下之刑之罪，而受6 個月以下有期徒刑或拘役之宣告者
    ，得以新臺幣一千元、二千元或三千元折算一日，易科罰金
    。」比較修正前後之易科罰金折算標準，以95年7 月1 日修
    正公布施行前之規定，較有利於被告，則應依刑法第2 條第
    1 項前段，適用修正前刑法第41條第1 項前段規定，定其易
    科罰金之折算標準。
  5.經綜合比較之結果，本件應適用修正前刑法之規定論罪科刑
    ，對被告較為有利，是依刑法第2 條第1 項前段規定，應適
    用被告行為時之法律，即修正前之刑法論科。
  (二)本院審酌被告僅因細故即糾眾傷人，致被害人甲○○、己○○分別受有輕重不等之傷勢，且法紀觀念薄弱，犯罪後僅坦
    承部分犯行，迄今未賠償被害人損失，難見有何悔意，其行
    為不宜輕宥等一切情狀，爰量處如主文所示之刑，並諭知易
    科罰金之折算標準，以示懲儆。至於扣案之汽車拐杖鎖1 支
    乃被告所有，供犯罪所有之物，業據被告供述明確（見本院
    卷第104 頁、第24頁），應依刑法第38條第1 項第2 款規定
    沒收之。另扣案之高爾夫球桿1 支雖係被告供犯罪所用之物
    ，然無證據顯示係屬被告或其他共犯所有（按共犯案發當時
    持有之高爾夫球桿，並不當然為共犯所有）。而扣案遺留於
    現場之手機1 支，則非供本件犯罪所用之物，與本案犯罪事
    實並無關聯，均不得沒收，附此敘明。
據上論斷，應依刑事訴訟法第299 條第1 項前段、第300 條，刑
法第2 條第1 項前段、第28條、修正前（下同）刑法第56條、第
277 條第1 項、第38條第1 項第2 款、第41條，修正前（下同）
罰金罰鍰提高標準條例第1 條前段、第2 條，判決如主文。
本案經檢察官靳隆坤到庭執行職務。
中    華    民    國    95    年    8     月    29    日
                  刑事第八庭    審判長法  官  李政庭
                                      法  官  李育信
                                      法  官  賴文姍
以上正本證明與原本無異。
如不服本判決，應於送達後10日內，向本院提出上訴狀。
中    華    民    國    95    年    8     月    29    日
                                      書記官  王高山
附錄本判決論罪之法條全文
刑法第277條條第1項
  傷害人之身體或健康者，處3 年以下有期徒刑、拘役或1000元
  以罰金。


司法院資訊處製作；財團法人民間司法改革基金會備份。
